臺灣屏東地方法院民事判決
111年度潮簡字第234號
原      告  唐淑玲  
訴訟代理人  廖于清律師
複代理人    管昱律師  
被      告  張自強  
            張志彰  
兼上列二人
訴訟代理人  張志維  
上列當事人間請求拆除地上物返還土地等事件，本院於111年7月
4日言詞辯論終結，判決如下：
　　主  文
被告應給付原告新臺幣（下同）3,173元，及其中1,451元自110
年7月20日起至清償日止，其中1,722元自111年4月14日起至清償
日止，均按年息5%計算之利息；並自111年4月1日起至被告未使
用土地之日止，按月給付原告224元。
原告其餘之訴及假執行之聲請均駁回。
訴訟費用由原告負擔。
本判決得假執行，但被告以3,173元為原告預供擔保後得免為假
執行。
    事實及理由
一、原告方面：
㈠、原告主張坐落屏東縣○○鎮○○段000地號（下稱系爭土地）為其
    所有，被告等為系爭土地隔壁屏東縣○○鎮○○段000地號土地
    （下稱618號土地）以及座落其上之建物(門牌：屏東縣○○鎮
    ○○路000號，下稱系爭建物）之所有權人。被告等於109年間
    為購買系爭建物，主動要求地政事務所前來為系爭建物為相
    關之測量，原告於當時始知悉自己所有之系爭土地已遭系爭
    建物占用。系爭建物正面與原告所有之建物相接處之樑柱，
    以及系爭建物所使用之電線管路亦有占用系爭土地，凸出之
    樑柱及電線管路遮擋原告所有建物之入口，嚴重影響到建物
    美觀及店面經營，且不經规劃整理之電線亦有可能產生漏電
    等事故，而有害原告健康安全之虞，對原告產生危害甚大。
    被告所有之系爭建物未經原告同意占用原告所有之系爭土地
    ，侵害原告使用系爭土地之利益，被告既無任何合法占有系
    爭土地而為使用收益之權源，且知悉上開無權占有之事，顯
    然並非善意之第三人，被告之行為自屬惡意之無權占有。又
    被告於109年12月25日取得618號土地及系爭建物之所有權，
    於取得系爭建物前即知悉上開無權占用之情形，而為惡意占
    有，故被告無權占用系爭土地使用系爭建物即免去土地租金
    之利益，則其受有相當於租金之利益，致原告受有損害，原
    告自得依不當得利法律關係，就被告占用系爭土地之面積占
    系爭土地全部之比例，以申報地價年息10%，請求被告給付
    自109年12月25日起之相當於租金之不當得利，前雖經調解
    ，但雙方無法達成協議，為此爰依民法第767條第1項前段、
    中段及同法第179條之規定，提起本件訴訟。
㈡、對被告抗辯之陳述：
⑴、系爭土地已經有登記，無時效取得之適用，再者，重測時並
    未協議以現況為界，雙方之界址應以地政機關之地籍圖為據
    。
⑵、184號建物現為被告私人使用，故本件原告主張拆除184號建
    物占用系爭土地部分，顯然並未涉及公共利益。且依184號
    建物謄本及實價登錄資料記載，184號建物為一層樓建物且
    登記面積僅有48平方公尺，惟184號建物現況3層樓半建物（
    第3層樓上除鐵皮屋頂外，後方另加蓋有半層樓之建物），
    於實價登錄記載184號建物之格局竟為26房27衛，可知184號
    建物實際面積顯然遠大於登記面積，而有大部分本即為不合
    法律規範之未辦保存登記建物，184號建物於公共利益考量
    上即應較其他有完整保存登記之建物低，且184號建物為61
    年間興建之商業用鋼筋混凝土加強磚造建物，依折舊年數表
    耐用年數至多為50年，故184號建物已即將超過耐用年限，
    而無保護之必要，再者原告請求拆除之面積僅有2.24平方公
    尺，若以184建物實際面積為基準所占比例顯然甚低，拆除
    該部分建物應無對184建物整體價值有巨大影響，故本件184
    號建物占用系爭土地並無民法796之1條適用。另被告雖主張
    占用系爭土地為184號建物梁柱部分，惟依現場測量情形占
    用系爭土地者應僅為184號建物之外牆，且被告並未舉證若
    拆除184號建物占用系爭土地之部分係梁柱且將導致184號建
    物產生倒塌等危險，故被告此部分主張亦屬無理由。
㈢、聲明：⑴被告應將坐落屏東縣○○鎮○○段000地號土地上如屏東
    縣恆春地政事務所收件日期文號為110年8月9日恆測法字第0
    54100號土地複丈成果圖所示編號A之建物拆除回復原狀，並
    將前開建物占用土地返還原告。⑵被告應給付原告3,173元，
    及其中1,451元自民事起訴狀繕本送達翌日起至清償日止，
    其中1,722元自民事變更聲明狀繕本送達翌日起至清償日止
    ，均按年息5%計算之利息；並自111年4月1日起至被告履行
    第一項聲明内容止，按月給付原告224元。⑶訴訟費用由被告
    負擔。
二、被告部分：
㈠、系爭建物於62年間即已建造，早於原告取得系爭土地，原告
    取得系爭土地欲建房屋時，必有經過鑑界，且對測量之結果
    沒有異議，當時經鑑界並無越界情事。重測時原告應有同意
    當時房地現況，被告顯非無權占用，本件係於100年間重測
    後方發生地界位移而有越界之情，被告系爭建物占用系爭土
    地的面積甚小，是否為測量之誤差亦有疑義。願意價購占用
    的部分。
㈡、系爭建物僅有約2.24平方公尺占用到系爭土地，惟原告從起
    造人於61年7月課稅至第二任地主購入之109年12月，已48年
    與之和平共處，被告於占有之始為善意並無過失，自得援引
    民法第772條、第768條、第768-1規定，取得其所有權。
㈢、再者，原告請求拆除複丈成果圖所示A部分，而原告建物應有
    依附於被告應拆除部分之牆壁，是拆除此部分之費用及對原
    告建物所傷之程度，難認未有大於原告土地被占用所受之損
    害，且因原告取得2.24平方公尺，也難以發揮其經濟價值，
    則免於被告拆除占用部分，符合維護公共利益及當事人利益
    ，況被告並非故意或重大過失而占用系爭土地，自得依民法
    第796條之1的規定，主張免除移去越界建物之義務。且系爭
    建物長期占用系爭土地，均未見原告有異議，直至被告買受
    618地號土地，原告方提起本件訴訟，顯有權利濫用及違反
    誠信原則之情。
㈣、並聲明：
⑴、原告之訴駁回。
⑵、訴訟費用由原告負擔。
⑶、如受不利之判決，願供擔保請准宣告免為假執行。
三、法院之判斷：
㈠、原告主張系爭土地為其所有，被告所有系爭建物占用系爭土
    地2.24平方公尺之事實，業據其提出系爭土地所有權狀、照
    片等件為證，並經本院會同兩造及屏東縣恆春地政事務所至
    現場履勘，並囑託該所測量屬實，有本院勘驗筆錄及屏東縣
    恆春地政事務所屏恆地二字第11130198700號函暨所附土地
    複丈成果圖(下稱系爭附圖)在卷可憑，堪信原告上開主張為
    真實。
㈡、土地所有人建築房屋逾越地界，鄰地所有人請求移去或變更
    時，法院得斟酌公共利益及當事人利益，免為全部或一部之
    移去或變更。但土地所有人故意逾越地界者，不適用之。前
    條第一項但書及第二項規定，於前項情形準用之，民法第79
    6條之1定有明文。該條規定依民法物權編施行法第8之3條之
    規定，於民法物權編修正施行前土地所有人建築房屋逾越地
    界，鄰地所有人請求移去或變更其房屋時，亦適用之。於此
    情形下土地所有人對於鄰地因此所受之損害，應支付償金。
    前項情形，鄰地所有人得請求土地所有人，以相當之價額購
    買越界部分之土地及因此形成之畸零地，其價額由當事人協
    議定之；不能協議者，得請求法院以判決定之，民法第796
    條第1項但書及第2項規定亦有明文。依98年1月23日增訂之
    民法第796條之1立法理由所示，對於不符合第796條規定者
    ，鄰地所有人得請求移去或變更逾越地界之房屋。然有時難
    免對社會經濟及當事人之利益造成重大損害，為示平允，宜
    賦予法院裁量權，爰參酌最高法院67年台上字第800號判例
    ，由法院斟酌公共利益及當事人之利益，例如參酌都市計畫
    法第39條規定，考慮逾越地界與鄰地法定空地之比率、容積
    率等情形，免為全部或一部之移去或變更，以顧及社會整體
    經濟利益，並兼顧雙方當事人之權益。但土地所有人故意逾
    越地界者，不適用上開規定，始為公平。蓋房屋為不動產，
    除為私人財產外，對於社會經濟亦有其意義，故土地所有人
    行使其所有權，亦應顧及公共利益，若土地所有人越界建築
    非出於故意，所越界土地無幾，對鄰地所有人致生之損害有
    限，而土地所有人越界房屋之除去對其所有之房屋損害至鉅
    ，衡量雙方之利益，以價購越界土地以資平衡，應遠勝於強
    予拆除，於此情狀下，鄰地所有人堅持請求移去越界建築之
    房屋，即不無濫用權利之嫌，此即民法第796條之1第1項規
    定之所由生。依系爭附圖所示，系爭建物占用系爭土地部分
    係外牆面，面積為2.24平方公尺，該占用部分係呈狹長形狀
    ，幾乎為系爭土地與618地號土地原本形狀由北至南之長度
    ，如予拆除，等同將整面牆拆除，且介於兩造建物結構牆之
    間，故倘若要將占用部分拆除，施工機具及人力是否得以進
    入在上開狹小之範圍內施作，已屬有疑，倘須於拆除過程考
    量結構安全而為補強措施，影響兩造建物重要結構之外牆牆
    面，再重建拆除部分，實具技術上困難性，亦有影響房屋結
    構之整體安全性之虞。再者，原告雖主張系爭建物為三層樓
    半建物，僅有一樓部分為合法登記之建物，二、三樓均為不
    合法律規範之未辦保存登記建物，系爭建物於公共利益之考
    量上較低等語，然因一樓部分為合法登記之建物，此有建物
    謄本在卷可稽（見本院卷第93頁），若予以拆除，則此合法
    登記建物之部分，當會受損，是以其樓上雖為未辦保存登記
    之建物，無礙一樓合法建物有受保護之必要，原告主張無保
    護之要，難謂有據。另原告主張系爭建物為61年所間，已逾
    耐用年限而無保存之必要等語，固據其提出系爭建物之建築
    改良物登記簿為證（見本院卷第96頁），然原告所提出之固
    定資產耐用年數表，乃係稅法上用於計算財產折舊之依據，
    與不動產實際得使用之年限未必相符。就系爭建物之照片觀
    之，其未有任何傾倒或不堪使用之情，足認系爭建物仍有一
    定的經濟價值，原告主張已逾耐用年限，而無保存之必要，
    亦有誤會。末按，原告雖主張被告係惡意占用，然原告就被
    告係故意而為越界建築一節並未舉證，難認被告有何惡意占
    用，本院綜合上情，認被告就系爭建物如附圖所示編號A，
    面積2.24平方公尺部分應免予拆除及返還該部分土地予原告
    ，始符社會整體利益及平衡兩造之權益。
㈢、按無法律上原因而受利益，致他人受損害者，應返還其利益
    ，民法第179條定有明文。而無權占有他人之建物，可能獲
    得相當於租金之利益亦為社會通常之觀念（最高法院61年度
    台上字第1695號民事判例意旨參照）。復按土地法第97條第
    1項規定，城市地方房屋之租金以不超過土地及其建築物申
    報總價年息10％為限。所謂土地總價額，係以法定地價為準
    ，土地法施行法第25條定有明文。而法定地價，依土地法第
    148條規定，係土地所有人依該法規定所申報之地價。上開
    計收租金限制之規定，非不得據為計算本件相當租金利益之
    標準。查無權占用他人土地，可能獲得相當於租金之利益，
    為社會通常之觀念。而基地租金之數額，除以基地申報地價
    為基礎外，尚須斟酌基地之位置，工商業繁榮之程度，承租
    人利用基地之經濟價值及所受利益等項，並與鄰地租金相比
    較，以為決定（最高法院88年度台上字第1894號民事判決意
    旨參照）。被告系爭建物占有系爭土地部分，雖免以拆除，
    然對原告而言，仍係無權占用系爭土地，獲有相當於租金之
    利益，致使原告受有無法使用系爭土地之損害，原告依不當
    得利法律關係請求被告應自其取得618號土地及系爭建物之
    所有權即109年12月25日起至返還系爭土地之日止，給付相
    當於租金之不當得利，應屬有據。再查，被告所有之地上物
    占用系爭土地之面積為2.24平方公尺。而查系爭土地每平方
    公尺之公告地價，於109年及110年皆為13,700元，111年為1
    5,000元，此有内政部地政司網站公告地價地現值查詢系統
    資料可稽（見本院卷第99頁)，且為被告所不爭執。再參以
    系爭土地位於墾丁大街中心，為繁華的觀光勝地，又系爭土
    地附近有康是美、藥局、便利商店、墾丁派出所等，生活機
    能良好，亦鄰近墾丁海水浴場、墾丁國家公園等遊憩地點，
    有原告提出之Google地圖可稽（見本院卷第17頁），地理位
    置甚佳。故本件依前述系爭土地申報地價（公告地價之8成
    ）年息10%計算相當於租金之不當得利應為適當。原告依民
    法第179條不當得利之法律關係得請求被告給付109年12月25
    日至111年3月31日止（附圖寄予原告之日）相當於租金之不
    當得利，合計應為3,173元（計算式如附表所示），又因被
    告免除拆除地上物，故相當於租金之不當得利，應計算至被
    告未使用土地之日止，是以被告應自111年4月1日起至無使
    用系爭土地之日止，按月給付原告224元（計算式詳如附表
    ），洵屬有據，應予准許。
㈣、末按給付無確定期限者，債務人於債權人得請求給付時，經
    其催告而未為給付，自受催告時起，負遲延責任。其經債權
    人起訴而送達訴狀，或依督促程序送達支付命令，或為其他
    相類之行為者，與催告有同一之效力；遲延之債務，以支付
    金錢為標的者，債權人得請求依法定利率計算之遲延利息。
    但約定利率較高者，仍從其約定利率；應付利息之債務，其
    利率未經約定，亦無法律可據者，週年利率為百分之5，民
    法民法第229條第2項、第233條第1項、第203條定有明文。
    本件原告依不當得利之法律關係請求被告給付屬無確定期限
    債務，原告請求被告其中1,451元自起訴狀送達翌日（110年
    7月20日），另1,722元自民事變更聲明狀繕本送達翌日（11
    1年4月14日）起至清償日止，按年息5%計算之利息，為有理
    由，應予准許。
四、綜上所述，原告依民法第767條第1項規定，請求被告將爭土
    地上如附圖所示編號A，面積2.24平方公尺之地上物拆除，
    並將該部分土地返還與原告，為無理由；依民法第179條規
    定，請求被告給付相當於租金之不當得利，為有理由，應予
    准許。
五、本件原告勝訴部分，係就民事訴訟法第427 條第2 項訴訟適
    用簡易程序所為被告敗訴之判決，依同法第389 條第1 項第
    3 款之規定，應依職權宣告假執行；又法院應依職權宣告假
    執行者，本毋庸原告為聲請，若原告仍聲請願供擔保宣告假
    執行者，該聲請僅具督促法院職權發動之效力，爰不另為供
    擔保之諭知，併予敘明；另依同法第392 條第2 項之規定，
    依聲權宣告被告如預供擔保，得免為假執行。至本件原告敗
    訴部分，其假執行之聲請亦失所依據，應併予駁回。
六、本件事證已臻明確，兩造其餘攻擊防禦方法及所舉證據，與
    本件判決結論均無影響，爰不一一論述。
七、訴訟費用負擔部分依據：民事訴訟法第79條，因依民事訴訟
    法第77條之2第2項，附帶請求部分，不另收裁判費，故本件
    訴訟費用應由原告負擔，併此敘明。 　　
中　　華　　民　　國　　111 　年　　7 　　月　　28　　日
                 潮州簡易庭   法　官 吳思怡
以上正本係照原本作成。
如不服本判決，應於送達後20日內，向本院提出上訴狀並表明上
訴理由，如於本判決宣示後送達前提起上訴者，應於判決送達後
20日內補提上訴理由書（須附繕本）。如委任律師提起上訴者
，應一併繳納上訴審裁判費。
中　　華　　民　　國　　111 　年　　7 　　月　　28　　日
                                  書記官　蔡進吉
附表　　
請求期間 申報地價 占用面積 年息（%） 相當於租金不當得利金額（元以下四捨五入） 109.12.25至109.12.31 10,960元 2.24平方公尺 10 10,960元×10%×2.24÷12個月÷31×7=46元 110年間 同上 同上 同上 10,960元×10%×2.24=2455元 111.1.1起至111.3.31 12,000元 同上 同上 12,000元×10%×2.24÷12個月×3=672元 111年4月起至未使用土地之日每月之不當得利 同上 同上 同上 12,000元×10%×2.24÷12個月=224元 
附註：公告地價之8成為申報地價